臺北高等行政法院判決　　　　　　　　　　　　　　九十二年度訴字第四○九二號
　　　　　　　　　　　　　　　.
　　原　　　告　章隆工業股份有限公司
　　代　表　人　甲○○董事長.
　　訴訟代理人　丁○○專利代.
　　複　代理人　李宛珍律師
　　被　　　告　經濟部智慧財產局
　　代　表　人　蔡練生（局長）
　　訴訟代理人　丙○○
　　參　加　人　乙○○
　　訴訟代理人　何崇民律師
右當事人間因新型專利異議事件，原告不服經濟部中華民國九十二年七月二日經訴字
第○九二○六二一四九一○號訴願決定，提起行政訴訟，本院判決如左：
　　主  文
原告之訴駁回。
訴訟費用由原告負擔。
　　事  實
一、事實概要：原告於民國（下同）八十九年九月二十一日以「棘輪扳手之改良結構
    」向被告申請新型專利，經被告編為第00000000號審查，准予專利。公
    告期間，參加人以其違反核准審定時專利法第九十八條第一項第一款及第二項之
    規定，不符新型專利要件，對之提起異議。案經被告審查，以九十二年一月十六
    日（九二）智專三（三）○五○一八字第○九二二○○四七八七○號專利異議審
    定書為異議成立，應不予專利之處分。原告不服，提起訴願，遭決定駁回，遂提
    起行政訴訟。本院因認本件撤銷訴訟之結果，參加人之權利或法律上利益將受損
    害，爰依職權裁定命獨立參加被告之訴訟。
二、兩造聲明：
　　(一)原告聲明：
      1.訴願決定及原處分均撤銷。
      2.訴訟費用由被告負擔。
　　(二)被告聲明：
      如主文所示。
三、兩造之爭點：
    系爭專利是否違反核准審定時專利法第九十八條第二項之進步性之規定，而不符
    新型專利要件？
　　(一)原告主張：
      1.法條之適用：
        系爭案「棘輪扳手之改良結構」申請日為八十九年九月二十一日，被告於九
        十年十一月九日審定准予專利，其是否違反專利法之規定，應以核准審定時
        所適用之八十三年一月二十一日修正公布之專利法規定為準，合先敘明。
      2.訴願決定以系爭專利之結構特徵已分別揭露於引證一至三，而屬組合引證一
        至三習知技術之簡易轉用，認不具進步性，顯有違法不當之處：
        (1)按凡對物品之形狀、構造或裝置之創作或改良，而可供產業上利用者，得
          依法申請取得新型專利，為系爭專利核准審定時專利法第九十七條暨九十
          八條第一項所明定。復按申請新型之創作，其使用之技術手段縱係運用習
          知之技術手段，若其空間型態係屬創新，並能增進某一新作用或增進該新
          空間型態之物品某種功效時，應即符合新型專利之要件（行政法院八十年
          判字第一四二四號判決參照）。
        (2)查系爭專利係包含有一扳手本體10，其一端具有一容置部11以及一容室12
          ；一扳手件20，樞設於該扳手本體10之容置部11中，其外側具有一棘齒部
          21；一掣動件30，具有一棘齒部31可與該扳手件20之棘齒部21相互嚙合；
          一第一彈性件40，其一端頂抵於該掣動件30之一側，另一端頂抵於該扳手
          本體10，藉以提供該掣動件30一彈力，使該扳手件20僅可沿單一方向轉動
          ；一第二彈性件50，其一端頂抵於該掣動件30之另一側，另一端頂抵於該
          扳手本體10，藉以提供該掣動件30一彈力，促使該掣動件30棘齒部31 具
          有較大之面積與該扳手件20棘齒部21相互嚙合，使該二棘齒部21＆31 間
          之作用力可由較多之齒牙 (tooth)平均分擔，而使該二棘齒部21＆31之齒
          牙不易崩壞。
        (3)反觀該引證一至三之結構中，該引證一與該引證二在結構上並無設有一「
          第二彈性件50」在掣動件30相對於其棘齒部31之另側，或是位於掣動件30
          與扳手主體10之間，以提供掣動件30除了第一彈性件40之一作用彈力外，
          另一使掣動件30產生向扳手件30傾靠之作用彈力。另，該引證三之掣動件
          （棘齒塊）則係位於面向一套接元件（扳手件）側邊，且由自身底面偏側
          位置設有一斜槽以供一鋼珠彈簧頂迫定位，而斜槽之對向偏斜位置亦設有
          一斜槽，得供圓柱（或圓珠）之限位，單單僅受一鋼珠彈簧之抵頂而以其
          卡制齒與該及輪之咬合齒互相咬合；然，該引證三雖具有與第二彈性件50
          相似之設置，但卻無與本案第一彈性件40相同之設置；本案之掣動件30
          係同時受該第一彈性件40與該第二彈性件50之抵頂而嵌卡於該板扳手件20
          與該容室12內壁之間，且該掣動件30係於一定範圍浮動者。
        (4)承上所述，系爭專利之形狀及結構與各引證案均為不相同，且結構設計與
          組合後之空間型態亦不相同，係透過利用該第一彈性件與該第二彈性件之
          設計與該掣動件相配合，促使系爭專利之棘輪扳手能有效提高掣動件之齒
          牙與棘輪齒牙間密合效果的結構設計，非無進步性。
      3.原處分及原訴願決定所執之理由明顯忽略引證案與系爭案兩者基本結構與應
        用技術之差異，認事用法均有違誤：
        (1)按「新型係運用申請前既有之技術或知識，而為熟習該項技術者所能輕易
          完成且未增進功效時，‧‧‧不得依本法申請取得新型專利」固為系爭案
          申請時專利法第九十八條第二項所規定，是所謂新型專利之「進步性」要
          件。而新型專利是否具有專利法第九十八條第二項規定之適用，「應假設
          熟習該項技術者，如遭遇申請專利之新型所欲解決之問題時，是否能輕易
          組合所引證文獻之技術內容，以解決該問題」判斷之（專利審查基準第
          2-2-18頁參照）。若「申請專利之新型具有能產生某一新功效、或增進新
          型之某種功效時，即認為熟習該項技術者所非能輕易完成」；另於「技術
          發展空間有限之領域中（in the field of the crowded art），如在技
          術上有微小改進，產生好用或實用之效果，得視為具有『增進某種功效』
          」。再按，「二新型專利案縱使功能、目的相同，惟二者若在構造功效上
          有所差異，即可符合專利法第九十七條之專利要件，且無悖於同法第九十
          八條第一項、第二項之規定。」（行政法院八十六年判字第二三四三號判
          決參照），以上情形均不得認為不具有進步性，合先陳明。
        (2)查被告作成「異議成立」審定之理由，主要記載於審定書第十點理由（四
          ），其意旨略為：「系爭案之大體結構（扳手本體、扳手件、掣動件及第
          一彈性件）可見於異議證據之引證一及引證二，而由引證三棘齒塊與彈性
          體設置於扳手本體內之結構型態，與系爭案其掣動件與第二彈性件設置之
          構造相同；基此，以系爭案之結構特徵已分別揭露於引證一至三，其利用
          第二彈性件頂持於掣動件，以提供掣動件一彈力之技術手段，對於熟習該
          項技術之人士而言，乃屬引證一至三習知技術之簡易轉用組成，並無功效
          之增進」，有違專利法第九十八條第二項之進步性規定。而訴願決定駁回
          之理由除援引原處分審定理由之外，復以：「‧‧‧系爭案之進步性，實
          係為改善掣動件之棘齒部無法完全嚙合扳手件之缺失。相較於各引證案，
          引證一之棘齒塊雖然亦係呈水平置設，惟其彈性體係呈特別角度設置，不
          會有系爭案之前述缺失；而引證二之習用創作與引證三，則係同時將棘齒
          塊與彈性體呈一角度設置，亦無該等缺失。況查，各引證案之棘齒塊因為
          係藉由一彈性體之彈力頂推，而能與棘齒卡制嚙合，是系爭案並無明顯功
          效之增進，自難謂具進步性。」云云，惟查：
          系爭案乃改良自習用技術上之缺失應具有進步性
            系爭案乃改良自習用技術之缺失，即習用之棘輪扳手在使用上，在轉動
            一螺栓 (或螺帽)開始的瞬間，實際上該掣動塊僅有前端一小部份之齒
            牙與棘齒輪相互嚙合，以產生卡掣作用；此時該螺栓傳來之抗力僅由上
            述該掣動塊一小部份之齒牙與該棘輪件上與該掣動塊相互嚙合之齒牙所
            承受，此時該抗力集中於少數之齒牙上，很容易將其崩壞，不多時將會
            破壞整個結構，致使該棘輪扳手無法再堪使用。原告乃發展系爭案「棘
            輪扳手之改良結構」，以有效提高掣動件之齒牙與棘輪齒牙間之密合效
            果，使其棘輪之齒牙較不易損壞，同時更具有穩定掣動件與棘輪齒牙間
            之定位效果，而使棘輪扳手之組裝更為快速簡便，改善長期存在於習用
            棘輪扳手掣動塊齒牙崩壞之困擾，因此獲得經濟部智慧財產局之審認核
            准而取得暫准專利權。
          系爭案較引證案具有功效之增進，亦有助於產業利用而具進步性
            Ａ、細繹引證一至三之棘輪扳手反向旋轉實施例（如各引證案之公報圖
                式所示），雖各該引證案之彈性體係與棘齒塊呈一角度設置，惟該
                三引證案均僅藉由一彈性體頂持一棘齒塊，使棘輪之咬合齒與該棘
                齒塊之卡制齒嚙合，提供該棘輪反向旋轉之抗力，從而容置該彈性
                體之一凹槽，其鑽鑿角度勢需相當精準，若稍有偏差，產品製作完
                成時之不良率勢必大增。其次由實際操作情形觀之，由於該棘輪反
                向旋轉時，係扳手透過該棘輪向螺件施力以將其螺緊或螺鬆，所需
                力道頗大，該彈性體與該孔動若無一精密之最佳配合角度，兩者相
                配合將無法產生足夠之強度，經常導致在作動時，該棘齒塊僅由一
                小部份之齒牙與棘輪相互嚙合以產生卡掣作用，長期受力之結果極
                易造成該棘齒塊之疲勞損壞（即本案創作說明書載述所欲解決之缺
                失問題），一旦該棘齒塊斷裂毀損，棘輪之反向止逆功效即喪失。
                是故，各該引證案之結構具有潛在之不安定缺失，影響產品品質之
                不良率與使用安全至鉅。
            Ｂ、系爭案顯較引證一至三具有進步性，如系爭案說明書第三圖所示，
                扳手件於反向旋轉時，藉由該第一、二彈性件之抵頂，一方面可將
                該掣動件之棘齒部與該扳手件之棘齒部互相嚙合，另一方面更藉由
                該掣動件嵌卡於該扳手件與該容室內壁之間，進一步使該掣動件與
                該扳手件緊密嚙合，其所提供之抗力增加，足令該扳手件扳轉之螺
                件穩固鎖緊，結構穩固且安全性佳，此外，反向卡掣之力量由該二
                彈性件來加以承擔，更能達到延長彈性體與棘齒塊之使用壽命的顯
                著功效增進結果。
            Ｃ、再就產業利用價值方面而言，習用棘輪扳手乃透過一棘齒塊配合一
                彈性體頂推，組裝時與使用上需考慮到一棘齒塊與一彈性體所形成
                之角度及鑽設之一「凹槽」位置，具有前述在組裝及使用上之缺失
                ，若生產製造者所製作之棘輪扳手「不良率」提昇，消費者使用之
                不良狀況頻傳，不僅所花費之成本更高，其對生產者之商場信譽更
                具有直接影響，損失之代價亦無從估計。系爭案固增加第二彈性件
                ，但所增加之成本極低微，卻能在組裝時提供一較佳之組合結構，
                達到可快速簡便之組合裝設功效，更可減少扳手本體容置部之凹室
                、棘齒輪（扳手件）、掣動件及第一彈性件等習用技術上各元件加
                工時所產生之公差累積，組裝後能使產品良率提昇，進而提供一品
                質較佳且使用壽命較長之產品結構，使得生產製造者享有較佳之品
                質口碑與商場信譽。
        (3)承前析論，系爭案係經原告巧思設計而獲得相當之功效改良，為一具進步
          性之設計結構；參加人指陳系爭案之「技術手段」類同於引證一至三，主
          張本案未有高度創作性而不具可專利性，未查所謂「技術手段」、「技術
          思想」之同一，並不足以否定一新型結構之可專利性，是所主張並無理由
          。原處分及訴願決定更疏未究明引證一至三所揭露之習用技術根本沒有第
          二彈性件之設計，系爭案與引證案之基本結構與應用技術明顯不同，系爭
          案乃在改善習用技術及引證一至三所產生之缺失，應具進步性，原處分及
          訴願決定認事用法顯有違誤，應予撤銷。
      4.原處分及訴願決定之理由均認「系爭案之結構特徵已分別揭露於引證一至三
        」；「引證三棘齒塊與彈性體設置於扳手本體內之結構型態，與系爭案其掣
        動件與第二彈性件設置之構造相同」云云，顯係曲解系爭案創作重點，亦錯
        誤解釋引證案之技術特徵。
        (1)按，「由於新型創作係以物品之形狀、構造及裝置為標的，非言其技術思
          想或原理、原則，故應就整體構造、裝置之空間型態及各構件之組合連動
          運作關係來認定其是否同一創作，非得以其運用之技術思想或原理、原則
          是否相同，作為認定標準」（行政法院七十八年度判字第七十八號判決參
          照）；「申請新型之創作，其使用之技術手段縱係運用習知之技術手段，
          若其空間型態係屬創新，並能增進某一新作用或增進該新空間型態之物品
          某種功效時，應即符合新型專利之要件。」復為行政法院八十年判字第一
          四二四號判決意旨所揭示。
        (2)引證案之技術特徵及結構：查引證一（第00000000號專利案）主
          要特徵係在於「棘輪設有非對稱性之內凹弧形齒（或非弧形齒）」；引證
          二（第00000000號專利案）主要特徵則在於「棘輪槽旁設有矩形
          槽，矩形槽內設有矩形棘齒塊」；再觀引證三（第00000000號專
          利案）之申請專利範圍可知，其所提供之「單向棘輪扳手結構改良」特徵
          在於：「扳手主體之貫穿孔內徑側壁面之靠握柄側以簡易製作加工出容置
          槽，並縱軸斜向鑽設一深孔經貫穿孔、容置槽，而深入於容置槽內適當深
          度，俾分別於深孔及容置槽內放置鋼珠彈簧及棘齒塊，圓柱（或圓珠），
          最後以一Ｃ形扣環限位套接元件，如此而達一種加工容易、構件簡單之棘
          輪扳手」（詳請參照引證案專利公報所載）。姑先不論，上述引證案之個
          別創作特徵，三引證案均符合系爭案說明書中對棘輪扳手「習知技術」之
          敘述，亦即均包含一扳手本體、一扳手件、一掣動件以及一彈性件，均無
          第二彈性件之設置，結構特徵顯然不同於系爭案。
        (3)系爭案之技術特徵及結構：系爭案「棘輪扳手之改良結構」主要特徵在於
          「扳手內共設有二彈性件」，即第一彈性件及第二彈性件，透過該二彈性
          件分別由不同方向推抵掣動件；其中，該第一彈性件推抵掣動件之彈力，
          可使扳手件僅能依預定旋向旋轉，欲反轉時會受該掣動件卡掣；而該第二
          彈性件推抵掣動件之彈力，則用以使扳手件與掣動件形成卡掣時，二者之
          嚙合關係較為確實（詳請參閱系爭案之申請專利範圍並配合其第三圖示可
          知）。就結構特徵方面比較，引證一至三均不具有系爭案所創作之「增設
          一第二彈性件」；引證三之棘輪扳手亦僅有一彈性元件（所謂鋼珠彈簧）
          ，較之於引證一（請參閱其第四圖）及引證二（請參閱其第二、第四或第
          五圖）之彈性元件均概沿「棘輪旋向」推抵棘齒塊，引證三之彈性元件（
          請參閱其四圖）則是概沿「棘輪徑向」推抵棘齒塊，三者間雖有不同，要
          均與系爭案有別。
        (4)引證三棘齒塊與彈性體設置於扳手本體內之結構型態，亦與系爭案其掣動
          件與第二彈性件設置之構造不同：蓋引證三之動作原理顯與系爭案不同，
          此由引證三第四及第五圖可知，引證三除了彈性元件（鋼珠彈簧）以外，
          另搭配一圓柱（或圓珠）合力制馭扳手主體（棘輪）相對棘齒塊之運動：
          當棘輪正轉時（第五圖），圓柱及棘齒塊會順勢退讓而不干涉棘輪旋轉；
          當棘輪逆轉時（第四圖），棘齒塊會同時受圓柱及鋼珠彈簧推迫而擠至死
          角，與棘齒塊形成嚙合，引證三需於棘齒塊內外二側各設有一斜槽，分別
          供該圓柱 (或圓珠)及該鋼珠彈簧前端之鋼珠容置，方能達成前述作動機
          制。引證三與系爭案之作動原理既非相同，其構件自不能逐一相比，換言
          之，縱使彈簧軸向類同於系爭案第二彈性件之該鋼珠彈簧，其機能亦不等
          同於系爭案第二彈性件，蓋因該鋼珠彈簧實質上並非「沿徑向推抵棘齒塊
          」，而是「沿徑向推出鋼珠，使鋼珠與棘齒塊形成沿旋向之卡抵關係」。
          尤有甚者，系爭案對應部份之構件較引證三少、結構較引證三簡單，系爭
          案在相同功效下成本較低，要難謂為不具進步性；至於引證三之圓柱與系
          爭案之第一彈性件，根本不同，無從比較是屬當然。
        (5)據上論述，系爭案之結構特徵實有別於引證一至三，亦非已為引證一至三
          所揭露，原處分及訴願決定未究明系爭案與引證案之個別創作特徵，所認
          「系爭案之結構特徵已分別揭露於引證一至三」；「引證三棘齒塊與彈性
          體設置於扳手本體內之結構型態，與系爭案其掣動件與第二彈性件設置之
          構造相同」云云顯有違誤，應予撤銷。
      5.原處分及訴願決定誤認系爭案與引證案之創作特徵，基於「系爭案之結構特
        徵已分別揭露於引證一至三」之錯誤認識，推導出「（系爭案）對於熟習該
        項技術之人士而言，乃屬引證一至三習知技術之簡易轉用組成，而不具進步
        性」之結論，亦有違失。
        (1)按「判斷（新型）是否能輕易完成時，准予將二件或二件以上不同文獻之
          全部內容或其各該文獻之部份內容、或同一文獻之各不同部份內容相互組
          合‧‧‧，惟上述之組合均係以熟習該項技術者，於申請當時所能易完成
          且未能增進功效為限」；次按，「組合新型，係指將複數個既有之構成要
          件組合而成之新型而言。此種組合新型與集合新型不同之處，在於組合新
          型可產生某一新功效或增進某種功效，為熟習該項技術者非能輕易完成。
          至於集合新型，因未能產生某一新功效或增進某種功效，故為熟該項技術
          者所能輕易完成且未能增進功效者」，被告經濟部智慧財產局訂頒之專利
          審查基準第二篇第二章第四節著有明文。準此，被告機關於審究新型專利
          之進步性時，固得組合不同文獻中之先前技術以否定一新型之進步性，惟
          其前提必須以「申請專利之新型未能較該等先前技術產生某一新功效或增
          進某種功效」，方屬適法。再按，前揭專利審查基準同章節更揭示：「在
          技術發展空間有限之領域中，如在技術上有微小的改進，產生好用或實用
          的效果，得視為『具有增進某種功效』」。而棘輪扳手乃是具有長久沿革
          之手工具，符合所謂「技術發展空間有限之領域」，因此系爭案增進之「
          使棘輪與棘齒塊之嚙合更為緊密」功效，應符合新型專利之進步性標準（
          此亦為系爭案能被准予專利之理由），合先陳明。
        (2)系爭案若與引證一或引證二相較，由於引證一至三之彈性元件設置型態及
          機能，可謂同於系爭案中之第一彈性件，且為系爭案專利說明書習用技術
          部份所揭露，系爭案增設之第二彈性件所能發揮之前述功效，較之於各引
          證案均能產生功效上之增進（使卡掣較為穩固及大幅提升製造良率、延長
          扳手使用年限等），具備進步性。其次，系爭案亦非引證案之部份結構所
          拼湊集合而成，蓋所謂「集合新型」，係指將機能各自獨立之不同結構組
          合後，僅具有組合前該等結構之機能之「加總」，惟系爭案中之該二彈性
          件乃相輔相成，二者之功用可喻為「相乘」而非「相加」。簡言之，系爭
          案「棘輪逆轉時能受棘齒塊卡掣，且卡掣時棘輪與棘齒塊能緊密嚙合」之
          功效，顯非由該三引證案中之任兩個功效所相加而成。
        (3)承上所述，系爭案與異議證據之該等引證案相較，確實能產生功效上之增
          進；同時，系爭案亦非該等引證案之簡易組成，誠具新型專利之進步性要
          件。關於系爭案具有可專利性乙節，更可由系爭案經美國專利商標局實審
          後核准專利權在案可茲為憑，蓋本案在美申請乃經過審究前案相關技術之
          實體審查，美國專利商標局詳審約九件前案，仍認系爭專利具有進步性而
          核准專利權（Patent No.: US6,446,530 B1），謹例舉相關引證技術二件
          俾　鈞院參酌，原處分及訴願決定未查引證案與本案之主要特徵不同，率
          為異議成立而撤銷系爭專利之處分，顯有違誤，系爭案要無違反專利法第
          九十八條第二項之規定可言。
      6.訴願決定未詳述所憑依據及理由，逕認系爭案不具進步性，難謂無率斷之嫌
        。行政程序法第四十三條規定：「行政機關為處分或其他行政行為，應斟酌
        全部陳述與調查事實及證據之結果，依論理及經驗法則判斷事實之真偽，並
        將其決定及理由告知當事人」。準此，原處分及訴願決定以系爭案不具進步
        性為由，作成不利益於原告之處分，均應就其據以審認不具進步性之依據及
        理由詳予敘明，方屬適法。查訴願決定其理由先認「訴願人（即原告）所稱
        系爭案之進步性，實係為改善掣動件之棘齒部無法完全嚙合扳手件之缺失」
        ，卻未詳究引證一至三之創作特徵及引證一至三現實上實施情形，率以「引
        證一之棘齒塊雖亦係呈水平置設，惟其彈性體係呈特別角度設置‧‧‧：而
        引證二之習用創作與引證三，則係同時將棘齒塊與彈性體成一角度設置」，
        逕推論引證一至三「不會有系爭案之前述缺失」，顯係空言論斷而有理由不
        備之違誤，誠難令原告甘服。
      7.綜上所述，系爭專利係提供一種棘輪扳手之改良結構，該棘輪扳手結構於申
        請前未見於任何刊物或被公開使用，且確實可藉以增進使用上之功效，具備
        專利法所規定之新穎性及進步性要件，訴願決定及原處分未詳究系爭案與引
        證案在結構與創作特徵上之差異，據此所為之錯誤推論，顯有違誤而無以維
        持。為此，狀請判決如原告訴之聲明，俾符法理，而維權益。
    (二)被告主張：
      1.起訴理由訴稱「訴願決定以系爭專利之結構特徵已分別揭露於引證一至三，
        而屬組合引證一至三習知技術之簡易轉用，認不具進步性顯有違法不當之處
        。」、「訴願決定認系爭專利不具有進步性亦有違失」等云云；事實上，就
        進步性而言，系爭案創作之所以必須設置「第二彈性件」之原因在於，因該
        「第一彈性件」係呈「水平狀態」與「掣動件」接觸，而該掣動件亦係呈「
        弧塊狀」，因此，當掣動件受第一彈性件推抵而與扳手件嚙合時，其一側之
        呈弧形排列之棘齒部並無法與扳手件之棘齒部嚙合，故必須藉由第二彈性件
        從掣動件之另側推頂，而令其棘齒部完全與扳手件之棘齒部嚙合，因此，系
        爭案所謂之進步性，乃係為改善掣動件之棘齒部無法完全嚙合扳手件之缺失
        。然而，以引證一、二、三與系爭案比較，引證一之棘齒塊雖然亦係呈水平
        置設，然其彈性體係呈特別角度設置，因此，不會有上述之缺失，而引證二
        之習用創作與引證三，則係同時將棘齒塊與彈性體呈一角度設置，亦不會有
        上述之缺失，而且，引證一、二、三之棘齒塊因為係藉由一彈性體之彈力頂
        推而能與棘齒卡制嚙合，反觀系爭案，因為掣動件必須藉由第一及第二彈性
        件頂推方能與扳手件完全嚙合，因此，系爭案並無明顯功效之增進，自難謂
        具進步性，起訴理由應不足採。
      2.起訴理由訴稱「‧‧‧系爭案若與引證一或引證二相較，由於引證一或引證
        二之彈性元件設置型態及機能，可謂同於系爭案中之第一彈性件，因此系爭
        案增設之第二彈性件所能發揮之前述功效，理所當然地成為系爭案優於引證
        一、二之處。是以，系爭案較引證一或引證二均能產生功效上之增進（使卡
        掣較為穩固），具備進步性。至於引證三，由於並非沿徑向推抵棘齒塊，而
        是沿徑向推出鋼珠，使鋼珠與棘齒塊形成沿旋向之卡抵關係，其專利特徵並
        未表述具有使棘輪與棘齒塊緊密嚙合之功效，準此，系爭案當然具有進步性
        。再者，縱有理論可證明引證三之結構同樣可使棘輪與棘齒塊緊密嚙合，則
        系爭案乃係利用不同結構達成相同功能，仍不失新型專利之資格，況且‧‧
        ‧」等云云；事實上，系爭案之技術手段乃係將引證一、二、三所揭露之既
        有技術，以一彈性元件即可達到之「徑向」及「軸向」推力，改為二彈性元
        件，其中一彈性元件作為「徑向推力」，另一彈性元件則為「軸向推力」，
        而系爭案增加元件後所產生之功效，亦正如其於起訴理由中所稱「系爭案乃
        係利用不同結構達成相同功能」；然在功效相同之情事下，其構成元件之變
        更，對熟習該項技術之人士而言，又屬易於思及之簡易改變，自不具進步性
        ，故起訴理由亦不足採。
      3.綜上所述，被告原處分並無違法，敬請駁回原告之訴。
    (三)參加人主張：
      原告起訴理由略以：系爭專利特徵在於結構上透過裝設「第二彈性元件」而與
      第一彈性元件及掣動件相配合，能有效提高掣動件之齒牙與棘輪齒牙間密合效
      果，穩定掣動件與棘輪齒牙間之定位效果，減少棘輪齒牙之損害，因比較引證
      一、二、三案僅有一個彈性體元件更具有進步性，且系爭專利亦具有產業上利
      用性，故被告原處分與訴願決定顯有違誤之處。惟查：
      1.系爭案缺乏進步性之專利要件：
        (1)按「新型係運用申請前既有之技術或知識，而為熟習該項技術者所能輕易
          完成且未能增進功效時，雖無前項所列情事，仍不得依本法申請取得新型
          專利。」為行為時專利法第九十八條第二項所明定。利用先前技術所能輕
          易完成之判斷標準，視其組合是否能「產生某一新功效」或是「增進某種
          功效」，前者係指申請專利之新型，其物品之形狀、構造或裝置之創作，
          對熟習該項技術者而言，非能輕易的可憑藉先前技術，或經由邏輯分析、
          推理或試驗而完於者。後者則指申請專利之新型其物品之形狀構造或裝置
          之改良，在效果上克服先前技術中存在的問題點，具備好用或實用之條件
          者，此有被告經濟部智慧財產局專利審查基準第２─２─１９頁可資為憑
          。
        (2)就結構而言：系爭案有關扳手件（於扳手本體一端內緣設置棘輪）、掣動
          件（棘齒塊）及第一彈性元件等構件，以及「將彈性體設於棘齒塊與扳手
          本體之內壁面間，而令棘齒塊產生一向棘輪方向抵壓之彈力」之構造，已
          揭露於引證一、二中。且引證三將棘齒塊與彈性體設置於扳手本體內之結
          構型態，實與系爭案其掣動件與第二彈性元件設置之構造完全相同。因此
          原告利用第二彈性元件頂持於掣動件，以提供掣動件一彈力之技術手段，
          對熟習該項技術之人士而言，乃屬輕易所能達成，而不具有進步性。
        (3)就功效而言：
          系爭專利之主要特徵即在於原告較先前技術多增設第二彈性元件，提供
            掣動件一彈力，使當該扳手件沿反方向轉動時，該掣動件之棘齒部與該
            扳手件之棘齒部具有較大之嚙合面積，可改進單一彈性元件下掣動件之
            棘齒部無法完全嚙合扳手見手件之棘齒部嚙合，故有增進掣動件卡掣作
            用，達到有效提高掣動件之齒牙與棘輪齒牙間之密合之主要目的。然查
            引證案一至三，雖僅有一彈性元件，但藉由彈性體以特別角度設置（如
            引證一），或是將棘齒塊與彈性體呈一角度設置（如引證二、引證三）
            ，即能避免上述無法完全嚙合之缺失。
          再者，原告聲稱藉由增設第二彈性元件可達到棘輪齒牙之損壞與穩定掣
            動件與棘輪齒牙間之定位效果之次要目的。但引證案可藉由單一彈性元
            件，透過特殊設置角度，除了避免無法完全嚙合之缺點外，更能增進掣
            動件與棘輪齒牙間穩定定位之效果。而系爭案是否能較引證案減少損壞
            之機會，原告自承係立基於引證案容置該彈性體之一凹槽之鑽鑿角度精
            準與否，但該目的之達成係建基於假設情況之上，該假設性功效實不足
            以作為取得專利之憑藉。
          綜上，系爭案並未能較先前技術「產生某一新功效」或是「增進某種功
            效」，就此而言，自無進步性可言。
      3.綜右析述，系爭案並未有任何功效上之產生或增進，甚至將原來僅由一個彈
        性元件即能達成之功效，改為二彈性元件，該構成元件之置換，又為熟習該
        項技術之人士所能輕易思及之簡易改變，顯屬集合專利，而不應給予專利。
        為此狀請判決駁回原告之請求，以維專利制度之目的。
　　理  由
一、按凡對物品之形狀、構造或裝置之創作或改良，而可供產業上利用者，得依法申
    請取得新型專利，固為系爭專利核准審定時專利法第九十七條暨第九十八條第一
    項所明定。惟如其「新型係運用申請前既有之技術或知識，而為熟習該項技術者
    所能輕易完成且未能增進功效時」，仍不得依法申請取得新型專利，復為同法第
    九十八條第二項所明定。
二、本件第00000000號「棘輪扳手之改良結構」新型專利異議事件，參加人
    所提之異議證據附件二係八十九年五月二十一日審定公告之第00000000
    號「具非對稱性內凹弧形齒或內凹非弧形齒之棘輪構造以及使用此棘輪構造之棘
    動工具」新型專利案（即引證一），附件三係八十九年七月一日審定公告之第0
    0000000號「棘輪扳手之改良構造」新型專利案（即引證二），附件四係
    八十八年十一月一日審定公告之第00000000號「單向棘輪扳手結構改良
    」新型專利案（即引證三）。案經被告審查，認引證一、引證二之圖式已揭示於
    扳手本體一端內緣設置棘輪（扳手件）、棘齒塊（掣動件）及彈性體（第一彈性
    件）等構件；又從引證二之習用創作背景，可知「將彈性體設於棘齒塊與扳手本
    體之內壁面間，而令棘齒塊產生一向棘輪方向抵壓之彈力」之構造，確為一種習
    知之技術手段；另由引證三棘齒塊與彈性體設置於扳手本體內之結構型態，與系
    爭案掣動件與第二彈性件設置之構造完全相同。系爭案之結構特徵已分別揭露於
    引證一至三，其利用第二彈性件頂持於掣動件，以提供掣動件一彈力之技術手段
    ，對熟習該項技術人士而言，乃屬引證一至三習知技術之簡易轉用組成，並無功
    效之增進，自難謂具進步性；又系爭案申請專利範圍第二─五項所述凸柱、凹槽
    等之設置，已揭露於引證一─三中；申請專利範圍第六、七項所述多角形孔、連
    接柱，已揭露於引證三；申請專利範圍第八、九項所述第一、二彈性件可為彈簧
    、彈片或優力膠，乃為習用構件之簡易置換；故系爭案申請專利範圍第二─九項
    亦皆不具進步性，乃為異議成立，應不予專利之處分。原告不服，依序提起訴願
    及行政訴訟；兩造及參加人之主張，各如事實欄所載，其爭點厥為系爭案是否違
    反核准審定時專利法第九十八條第二項之進步性之規定，而不符新型專利要件？
三、經查，系爭案有關扳手件（於扳手本體一端內緣設置棘輪）、掣動件（棘齒塊）
    及第一彈性元件等構件，以及「將彈性體設於棘齒塊與扳手本體之內壁面間，而
    令棘齒塊產生一向棘輪方向抵壓之彈力」之構造，已揭露於引證一、二（即引證
    一、二之圖式及引證二之習用創作背景說明）中；且引證三將棘齒塊與彈性體設
    置於扳手本體內之結構型態，實與系爭案其掣動件與第二彈性元件設置之構造完
    全相同；是系爭案之結構特徵，已分別揭露於引證一、二、三。次查，系爭案創
    作之所以必須設置「第二彈性件」之原因在於其「第一彈性件」係呈「水平狀態
    」與「掣動件」接觸，而該掣動件亦係呈「弧塊狀」，因此，當掣動件受第一彈
    性件推抵而與扳手件嚙合時，其一側之呈弧形排列之棘齒部並無法與扳手件之棘
    齒部嚙合，故必須藉由第二彈性件從掣動件之另側推頂，而令其棘齒部完全與扳
    手件之棘齒部嚙合，因此，系爭案所謂之進步性，乃係為改善掣動件之棘齒部無
    法完全嚙合扳手件之缺失；然而，以引證一、二、三與系爭案比較，引證一之棘
    齒塊雖然亦係呈水平置設，然其彈性體係呈特別角度設置，因此，不會有上述之
    缺失，而引證二之習用創作與引證三，則係同時將棘齒塊與彈性體呈一角度設置
    ，亦不會有上述之缺失，而且，引證一、二、三之棘齒塊因為係藉由一彈性體之
    彈力頂推而能與棘齒卡制嚙合，反觀系爭案，因為掣動件必須藉由第一及第二彈
    性件頂推方能與扳手件完全嚙合；可知系爭案係將引證案僅由一個彈性元件即能
    達成之功效者，改為二個彈性元件共同完成而已，其構成元件之變更，對熟習該
    項技術之人士而言，顯屬易於思及之簡易改變，自不具進步性。
四、綜上所述，引證一至三已足以證明系爭案不具進步性。從而，被告以系爭案違反
    核准審定時專利法第九十八條第二項規定，故為本件異議成立，應不予專利之處
    分，洵無違誤，訴願決定予以維持，亦無不合。原告仍執前詞，訴請撤銷，為無
    理由，應予駁回。
據上論結，本件原告之訴為無理由，依行政訴訟法第九十八條第三項前段，判決如主
文。
中　　　華　　　民　　　國　　九十三　　年　　 十一 　　月　　 十七 　　日
                           臺 北 高 等 行 政 法 院  第一庭
           　　　　　　　　　　　　　　　　　審判長 法　官  徐瑞晃
           　　　　　　　　　　　　　　　　　　　　 法　官  蕭惠芳
           　　　　　　　　　　　　　　　　　　　　 法　官  李得灶
右為正本係照原本作成。
如不服本判決，應於送達後二十日內向本院提出上訴狀並表明上訴理由，如於本判決
宣示後送達前提起上訴者，應於判決送達後二十日內補提上訴理由書（須按他造人數
附繕本）。
中　　　華　　　民　　　國　　九十三　　年　　 十一 　　月　　二十四　　日
            　　　　　　　　　　　　　　    　      書記官  陳清容
